【裁判字號】    98,上訴,1775
【裁判日期】    981016
【裁判案由】    殺人等
【裁判全文】
臺灣高等法院刑事判決                98年度上訴字第1775號
上  訴  人  臺灣士林地方法院檢察署檢察官
上  訴  人
即  被  告  甲○○
                      )
選任辯護人  游涵歆律師
選任辯護人  陳石山律師
上列上訴人因被告殺人案件，不服臺灣士林地方法院97年度重訴
字第24號，中華民國98年3 月16日第一審判決（起訴案號：臺灣
士林地方法院檢察署97年度偵字第7731號），提起上訴，本院判
決如下：
    主  文
原判決關於殺人暨定應執行刑部份均撤銷。
甲○○殺人，處有期徒刑拾肆年。
    事  實
一、甲○○前因竊盜及搶奪案件，經臺灣板橋地方法院以90年度
    少訴字第26號判決分別判處有期徒刑8 月、1 年4 月，應執
    行有期徒刑1年10月，緩刑5年確定，仍在緩刑中（不構成累
    犯）。甲○○與劉如華係朋友，2人於民國97年5月28日12時
    20分許，同乘車牌號碼9957-KQ 號自用小客車，至桃園縣大
    溪鎮○○路○段88號紅蟳汽車旅館06房休息，2人發生性行為
    後，甲○○向劉如華追討之前所欠新臺幣（下同）4 萬元債
    務，劉如華告知錢已被他人所騙，無法返還，2 人即發生爭
    吵，甲○○並將劉如華推倒在床上，劉如華隨即自其放置於
    床頭櫃上衣服之口袋內，取出美工刀1把作勢揮舞，並稱：
    就是沒錢還，錢就是被吃掉了云云，甲○○見狀，即舉左手
    抵擋、以右手奪下劉如華手中之美工刀，並順勢將其壓倒在
    床上，進而以該美工刀抵勒住劉如華頸部右部，惟劉如華掙
    扎，甲○○頓萌殺害劉如華之犯意，持上開美工刀從右往左
    方向用力劃割劉如華之脖子，致劉如華前頸部受有長達12公
    分左右橫走之切割傷，造成劉如華氣管及左頸動脈均遭切割
    斷裂，致劉如華失血過多導致休克死亡。在劉如華抵抗過程
    中，受有右手上臂3公分×2公分之鈍傷皮下瘀血等傷害。甲
    ○○於同日21時50分許，駕駛上開車輛至臺北市○○區○○
    街196 巷道路盡頭，將劉如華屍體丟入該處工寮旁之排水溝
    ，再以預先準備之圓橇（迄未尋獲）掩埋屍體（遺棄屍體及
    竊盜罪部份，業據原審分別判處一年六月、六月、八月確定
    ）。迄至97年6月6日15時15分許，在棄屍處所附近工作之李
    信用發現外露之腐屍大腿，而報警循線查獲。
二、案經桃園縣政府警察局大溪分局報告臺灣士林地方法院檢察
    署檢察官偵查起訴。
    理  由
一、證據能力：被告及辯護人對後引證據之證據能力，均不爭執
    （本院卷第49頁），且觀其製作取得之情形，並無違法或不
    當之情況，依刑事訴訟法第159條之5規定，均有證據能力，
    合先敘明。
二、訊據上訴人即被告甲○○固不諱言，於上揭時、地被害人劉
    如華死亡等情，惟否認有殺人之故意，辯稱：劉如華拿美工
    刀對伊比畫，伊搶下美工刀後，順勢抵住劉如華之脖子，在
    拉扯間不小心而順勢劃到劉如華之脖子，是失手云云。經查
    ：
（一）有關被告於於97年5 月28日12時20分許，與劉如華同乘車
      牌號碼9957-KQ號自用小客車，至桃園縣大溪鎮○○路○段
      88號紅蟳汽車旅館06房休息，發生性關係後，因債務問題
      爭吵，劉如華取出美工刀1 把作勢揮舞，甲○○見狀即舉
      左手抵擋，以右手奪下劉如華手中之美工刀並順勢將其壓
      倒在床上後，持上開美工刀從右往左方向劃割劉如華之脖
      子，致劉如華前頸部受有長達12公分左右橫走之切割傷，
      造成劉如華氣管及左頸動脈均遭切割斷裂，致劉如華失血
      過多導致休克死亡，並以汽車將被害人之屍體載運至前述
      地點拋棄等情，業據被告於偵訊、原審供承不諱（偵字第
      7731號卷一第151頁至第159頁、卷二第1至第2頁、第24頁
      至第27頁、第31 至第32頁、第109頁至第110頁、卷三第8
      至第9頁、第107 頁至第109頁、卷四第51頁至第54頁、原
      審卷第17頁至第19頁、第31頁至第32頁），核與證人即
      紅蟳汽車旅館櫃檯小姐陳玉婷於偵訊證稱：97年5 月28日
      12時20 分許，有一輛車牌號碼9957-KQ號自用小客車前來
      紅蟳汽車旅館06房休息，自中午12時20分至16時53分等語
      （相字卷第38頁、偵卷三第2 頁），證人即紅蟳汽車旅
      館櫃檯小姐姚富美於偵訊證稱：車牌號碼9957-KQ 號自用
      小客車入住之客人係一男一女等語（偵卷三第126 頁至第
      127頁），證人即發現屍體之李信用於警詢證稱：於 97
      年6月6日15時15 分許在臺北市○○區○○街196巷道路盡
      頭之排水溝內，發現死者劉如華之屍體等語（偵卷一第20
      頁至第21頁），大致相符，並有汽車旅館休息報表一紙
      （偵卷三第14頁）、車號查詢汽車車籍一紙（偵卷一第10
      8頁）、汽車旅館刑案現場測繪圖（偵卷二第90至第91 頁
      ）、臺北市政府警察局刑事鑑識中心現場測繪圖（偵卷卷
      二第115頁至第116頁）、刑案現場照片18張（偵卷二第14
      頁至第23頁）、97年6月8 日現場勘驗筆錄及照片8張（偵
      卷一第162頁至第167頁）、刑事警察局97年7月1日鑑定書
      （測謊）（偵卷卷三第157至第159頁）、內政部警政署刑
      事警察局97年8月11日刑鑑字第0970101692 號函暨附現場
      重建報告1份、照片69張及刑案現場測繪圖1份（偵卷四第
      4頁至第46 頁）、臺灣士林地方法院檢察署相驗屍體證明
      書、法醫驗斷書、法務部法醫研究所解剖報告書、法務部
      法醫研究所鑑定報告書（相驗卷第52頁至第60頁、88頁、
      71頁至75頁、第77頁至第87頁）可資佐證，此部份事實，
      堪予認定。
（二）被告及辯護人辯稱：被告無殺人故意，是失手。是被害人
      頭部快速轉動，以致割傷頸部乙節，經查：關於被害人之
      死因，經臺灣士林地方法院檢察署檢察官會同法務部法醫
      研究所法醫師方中民解剖結果，發現死者前頸部有大傷口
      左右橫走12公分，右淺左深，入頸組織切斷氣管及左頸動
      脈。死亡原因為單刃利器割喉，切斷氣管及左頸動脈而死
      亡，此有上開法務部法醫研究所解剖報告書、法務部法醫
      研究所鑑定報告書可參。而頸部為人體之重要部位，以利
      刃切割頸部、氣管，均足以造成死亡之結果，為一般人所
      週知，被告自不能諉為不知，竟爾持刀割裂被害人之頸部
      ，切斷被害人之氣管及左頸動脈，足可見被告下手之重，
      殺意之堅，被告故意戕害被害人生命，自堪認定。且證人
      即本件參與解剖之法醫師束恒新於原審證稱：氣管被切斷
      ，左邊頸部被切斷，屍體發臭，傷口深度至少四公分以上
      ，已達氣管後面，氣管已經被截斷。人體頸部組織，依序
      為皮膚、肌肉、氣管、食道，兩側有動脈，骨頭在頸後。
      解剖時看到死者組織時，研判兇手力道，應該是下手很重
      、很大、有故意的意思，才會造成那樣的傷。本件不可能
      是被害人自己轉頭的動作，造成解剖當時造成的傷勢，如
      果是不經意的動作，只會傷到表皮。如果是不經意的動作
      ，不可能劃得這麼深，連氣管都切斷（原審卷第65頁、第
      66頁）等語，再依法務部法醫研究所97年12月18日法醫理
      字第0970005758號函補充鑑定人意見稱：死者頸部之切割
      傷深而長將氣管及左頸動脈切斷，應不可能失手所致等語
      （原審卷第61頁），而本院再函請台灣大學醫學鑑定認：
      一大片血液在上層床墊，事後上層床墊被翻面蓋住下層
      床墊，同時血跡轉印過去。而他處都是小血點，天花板無
      血點，所以人是在床上遇害。依現場血跡分佈，噴濺血跡
      在(1)床頭方向之窗簾垂直面，(2)床頭上木板之垂直面，
      (3)床右方地板上。但未發現於床頭上之石板水平面（被
      擋住）。所以人不只在床上遇害，而且低於石板水平面。
      且致命傷在前頸部，故人是仰躺於床上。（二）偵查卷
      中第28頁照片所示不明，無法認為有或無傷。而第29頁驗
      傷診斷書記載「左臂陳舊抓傷二處」，有很多可能性，包
      括被害人掙扎時所抓。屍體已腐敗，傷口極深，平走，
      長達12公分，氣管完全斷離，所以必須是施以極大的力量
      才能造成。自殺與他殺均有可能造成此類傷勢，但都必須
      施力極大。本案只憑傷勢恐難確定是加害人持刀自右往左
      ，或刀抵被害人頸部而被害人自左至右快速轉動造成。若
      加害人持刀未加用力，而被害人躺在床上面向上，頸部必
      須從極左一直轉至極右才能都劃到。且有刀子架住時，若
      無自殺動機，一般人應該是不大會動的，即使有轉頭，無
      加害者用力時，傷勢也不應如此深及長。以上認為被害者
      自己轉頭造成頸部重度利器割喉之可能性不高等語（本院
      卷第86頁）。是被告及辯護人所辯無殺人之故意，是被害
      人扭動頸部，而不小心割劃到云云，顯不足採。
綜上，被告所辯，不足採信，事證明確，被告犯行，堪以認定。
三、核被告甲○○所為，係犯刑法第271條第1項之普通殺人既遂
    罪。至於被害人劉如華在抵抗過程中，雖受有右手上臂3 公
    分×2 公分之鈍傷皮下瘀血等傷害，惟此傷害行為已為殺人
    之行為所吸收，不另成立傷害罪。
四、原審以事證明確，予以論罪科刑，固非無見，惟未及審酌被
    告已與被害人家屬達成民事和解，尚有未洽。被告上訴指摘
    及此，為有理由，至於被告上訴否認犯行部份，為無理由，
    檢察官上訴略以：被告未坦承犯行，未與被害人家屬和解，
    原審量刑過輕等語，惟被告已與被害人家屬達成民事和解，
    是此部份上訴，尚有誤會。惟原判決關於殺人部份既有上述
    瑕疵可指，即屬不能維持，應由本院將此部分暨定應執行刑
    部份撤銷改判。爰審酌被告殺人肇因於債務糾紛，犯罪之手
    段、行兇後竊取死者之財物，復將死者棄屍排水溝，企圖湮
    滅證據，掩飾犯行，嚴重危害社會秩序，惟已與死者家屬達
    成民事和解，和解條件為：賠償六百萬元，先給付12萬元，
    餘款自109年起，每月十日給3萬元，至清償完畢為止等（本
    院卷第80頁），暨原審量處有期徒刑十五年，公訴人請求量
    處無期徒刑，尚嫌過重等一切情狀，量處有期徒刑十四年。
    至於未扣案而供本件殺人罪所用之美工刀1 支，被告否認為
    其所有，且非違禁物，爰不為沒收之諭知。
五、原審檢察官以被告前因竊盜及搶奪案件，經臺灣板橋地方法
    院以90年度少訴字第26 號判決處應執行有期徒刑1年10月，
    緩刑5 年確定，尚在緩刑中，又犯本案，顯有犯罪之習慣，
    聲請於刑之執行前，令入勞動之場所強制工作等語。惟按保
    安處分係針對受處分人將來之危險性所為之處置，以達教化
    、治療之目的，為刑罰之補充制度，保安處分中之強制工作
    ，旨在對嚴重職業性犯罪及欠缺正確工作觀念或無正常工作
    因而犯罪者，強制其從事勞動，學習一技之長及正確之謀生
    觀念，使其日後重返社會，能適應社會生活。然保安處分之
    措施亦含社會隔離、拘束身體自由之性質，其限制人民之權
    利，實與刑罰同，自應受比例原則之規範，使保安處分之宣
    告，與行為人所為行為之嚴重性、行為人所表現之危險性，
    及對行為人未來行為之期待性相當（最高法院91年度臺上字
    第4625號判決意旨參照）。查被告前固犯有竊盜及搶奪案件
    ，惟尚難據此認定被告有犯罪之習慣，且之前所犯之罪其嚴
    重性尚非重大，是依比例原則，綜合其所表現之危險性及對
    其未來之期待性等情以觀，本院因認宣告如主文所示之刑，
    已足認為與被告犯行之處罰相當，尚難認定有另宣告強制工
    作以預防矯治其社會危險性之必要，爰不另為強制工作之諭
    知，此部份聲請，尚有誤會，併此敘明。
據上論斷，應依刑事訴訟法第369條第1項前段、第364條、第299
條第1項前段，刑法第271條第1項，判決如主文。
本案經檢察官侯千姬到庭執行職務。
中    華    民    國    98    年    10    月    16    日
                  刑事第十八庭審判長法  官  吳鴻章
                                    法  官  汪梅芬
                                    法  官  周政達
以上正本證明與原本無異。
如不服本判決，應於收受送達後10日內向本院提出上訴書狀，其
未敘述上訴之理由者並得於提起上訴後10日內向本院補提理由書
（均須按他造當事人之人數附繕本）「切勿逕送上級法院」。
                                    書記官  廖純瑜
中    華    民    國    98    年    10    月    16    日
附錄：本案論罪科刑法條全文
中華民國刑法第271條第1項
殺人者，處死刑、無期徒刑或10年以上有期徒刑。


司法院資訊處製作；財團法人民間司法改革基金會備份。
